臺灣臺南地方法院民事判決
109年度訴字第1345號
原      告  林素慧  
訴訟代理人  郭群裕律師
被      告  呂麗華  
            杜秀雲  
上列二人共
同訴訟代理
人          徐肇謙律師
上列當事人間請求拆屋還地等事件，本院於民國109年12月28日
言詞辯論終結，判決如下：
    主      文
原告之訴及假執行之聲請均駁回。
訴訟費用由原告負擔。
    事實及理由
一、按訴狀送達後，原告不得將原訴變更或追加他訴。但擴張或
    減縮應受判決事項之聲明者，不在此限；不變更訴訟標的，
    而補充或更正事實上或法律上之陳述者，非為訴之變更或追
    加，民事訴訟法第255條第1項第3款、第256條分別定有明文
    。查原告起訴時原聲明請求：㈠被告應將坐落臺南市○區○○段
    00000地號土地(下稱系爭土地)上，如附圖編號A所示面積約
    「132平方公尺」之鐵皮屋拆除騰空，並返還土地與原告。㈡
    被告應自起訴狀繕本送達翌日起至返還第1項占用之土地之
    日止，按月給付新臺幣(下同)「1,320元」。嗣於訴訟中變
    更聲明為：㈠被告應將坐落系爭土地上，如109年11月12日東
    南地所測字第1090106125號函檢附之土地複丈成果圖(下稱
    附圖)編號A所示面積「134.28平方公尺」之鐵皮屋包含棚架
    及雨遮(下稱系爭建物)拆除騰空，並返還土地與原告。㈡被
    告應自起訴狀繕本送達翌日起至返還第1項占用之土地之日
    止，按月給付「1,343元」（本院卷第147頁）。經核原告請
    求拆除系爭建物所為之面積變更(第1項訴之聲明)，係依據
    地政機關測量後之結果而更正其聲明，僅更正事實上之陳述
    ，非訴之變更；另請求被告每月應給付金額之部分(第2項訴
    之聲明)，係屬擴張應受判決之事項，均符合上開條文規定
    之情形，應予准許，合先敘明。
二、原告起訴主張：
  ㈠系爭土地係原告所有，被告呂麗華、杜秀雲未經原告同意，
    擅自在系爭土地上搭建系爭建物(即附圖編號A所示面積134.
    28平方公尺之鐵皮屋包含棚架及雨遮)，無權占用系爭土地
    而受有相當於租金之不當得利。又原告否認與被告成立系爭
    土地買賣契約及約定交付買賣標的，且兩造間之「使用借貸
    契約」，已於鈞院109年度訴字第1179號請求履行買賣契約
    訴訟(下稱另案訴訟)中經原告寄發存證信函予以終止，被告
    就系爭土地已無合法占有權源存在。為此，爰依民法第767
    條第1項及不當得利法律關係提起本件訴訟等語。
  ㈡並聲明：
  1.被告應將坐落系爭土地上，如附圖編號A所示面積134.28平
    方公尺之系爭建物拆除騰空，並返還土地與原告。
  2.被告應自起訴狀繕本送達翌日起至返還第1項占用之土地之
    日止，按月給付原告1,343元【計算式：134.28平方公尺×1,
    200元(系爭土地申報地價)×10％÷12＝1,343元，元以下4捨5入
    】。
  3.願供擔保，請准宣告假執行。
三、被告則以：
  ㈠被告於民國103年間與原告商議購買臺南市○區○○段00000地號
    土地(下稱518-1地號土地)及系爭土地，供被告搭建鐵皮建
    物作為倉庫及停車使用，並簽立買賣契約書。嗣原告於103
    年間以300萬元出售其中100坪之應有部分與被告杜秀雲、於
    106年間以350萬元出售其中116.7坪之應有部分與被告呂麗
    華，故被告於系爭土地上搭建之系爭建物，並非無權占有。
    況原告於另案訴訟自承被告係使用借貸系爭土地，該訴訟經
    判決兩造間之買賣契約為有效，原告應移轉系爭土地與被告
    ，可見被告係有權占用系爭土地，原告請求被告拆除系爭建
    物及給付不當得利之金額，實無理由等語，資為抗辯。
  ㈡並聲明：如主文第1項所示，並陳明如受不利判決，願供擔保
    請准宣告免為假執行。
四、兩造不爭執事項：
  ㈠系爭土地係原告於103年2月21日自訴外人杜建智以「贈與」
    為原因關係而登記取得所有權。
  ㈡原告與被告呂麗華簽立如本院卷第83頁之書面，其上記載：
    「本人呂麗華於中華民國106年4月5日以每坪新臺幣3萬元向
    所有權人林素慧坐落：南區同安段、地號：0000-0000、地
    目：田、面積：14.30平方公尺，及坐落：南區同安段、地
    號0000-0000、地目：田、面積：628.10平方公尺，共116.7
    坪，於106年4月5日匯入所有權人林素慧、帳戶350萬元整。
    預計2-3年過戶登記」等語，兩造於該書面上有簽名及蓋印
    ，被告呂麗華於107年4月5日匯款350萬元至原告之帳戶，原
    告於109年2月15日另匯款362萬2,500元至被告呂麗華之銀行
    帳戶內。
  ㈢本件被告呂麗華另案提起訴訟請求本件原告依上開簽立之書
    面履行買賣契約移轉所有權義務，經本院繫屬審理後於109
    年11月4日以109年度訴字第1179號判決本件原告應於本件被
    告呂麗華給付350萬元之同時，將系爭518-1地號土地、權利
    範圍214.03分之98.04，及系爭土地、權利範圍628.1分之28
    7.73之所有權移轉登記與本件被告呂麗華，該案因本件原告
    提起上訴，尚未確定。
  ㈣原告主張被告占用系爭土地搭建之系爭建物位置、面積及現
    況，詳如本院109年10月29日勘驗筆錄、照片及附圖(即臺南
    市東南地政事務所109年11月12日東南地所測字第109010612
    5號函文檢附之土地複丈成果圖)所示，其中占用系爭土地之
    面積為134.28平方公尺。
五、本院得心證之理由：
　㈠原告請求被告拆除系爭建物部分：
　1.查系爭土地係原告於103年2月21日自訴外人杜建智以「贈與
    」為原因關係而登記取得所有權；該土地經本院於109年10
    月29日會同兩造及地政事務所測量人員至現場履勘，現況為
    ：
　⑴系爭土地北側部分土地現況係供水溝、巷道通行使用，北側
    臨寬約6公尺巷道(明興路1285巷)，臨巷道部分土地現有一
    磚造鐵皮平房(下稱前側平房)坐落其上，該平房據到場原告
    訴訟代理人表示係原告所有。
  ⑵原告主張被告占用之系爭建物，係位在前側平房後方，現況
    有汽車停放，可由前側平房與西側房屋中間約莫2個人寬度
    之水泥路通至系爭鐵皮屋，或由後側明興路1285巷30弄巷道
    可至系爭建物。
  ⑶系爭土地除前側平房及系爭建物坐落其上外，其餘皆閒置無
    地上物等情，有系爭土地第一類謄本、履勘筆錄及現場照片
    在卷可稽(本院卷第19、21、105至117頁)；而系爭建物坐落
    系爭土地之位置、面積為134.28平方公尺乙節，亦有臺南市
    東南地政事務所109年11月12日東南地所測字第1090106125
    號函檢附之土地複丈成果圖(即附圖)附卷可考(本院卷第105
    至121頁)，被告復不爭執上情，則系爭土地為原告所有，目
    前有系爭建物坐落其上，面積為134.28平方公尺之事實，即
    堪無訛。　　
　2.按所有人對於無權占有或侵奪其所有物者，得請求返還之。
    對於妨害其所有權者，得請求除去之。有妨害其所有權之虞
    者，得請求防止之。民法第767條第1項定有明文。又原告以
    無權占有為原因，提起返還所有物之訴，被告以非無權占有
    為抗辯者，原告於被告無權占有之事實，無舉證責任，被告
    應就其取得占有，係有正當權源之事實證明之。反之，如可
    證明占有有法律上原因，即非無權占有而不得依上開規定主
    張之。本件原告為系爭土地所有權人，被告亦不否認在系爭
    土地上興建系爭建物，則原告依上開法條規定請求被告拆除
    系爭建物，既為被告所爭執，揆諸前揭說明，即應由被告就
    系爭建物占用系爭土地非無權占用而有正當權源一事，負舉
    證之責，如可證明，原告主張即非有據。經查：
  ⑴被告抗辯系爭建物於103年間即予搭建，並作為倉庫及停車使
    用乙節，此為原告所不否認，且依上述系爭建物搭建之情形
    而論，因系爭建物主體坐落系爭土地上，位在原告所有建物
    之後側，非越界建築，並使用鋼材鐵皮搭建，面積高達134.
    28平方公尺(約40.62坪)，量體非小，占用範圍已達系爭土
    地約百分之21，客觀上甚為明顯，苟非原告以一定目的同意
    被告搭建，應不容被告於103年間搭建使用並迄至109年8月1
    3日始提起本件訴訟請求拆除。亦即，原告同意提供系爭土
    地予被告搭建系爭建物，如依原告所主張係屬使用借貸關係
    ，按理應有一定目的，原告亦未說明使用借貸有約定之期限
    ，則依民法第470條第1項規定：「借用人應於契約所定期限
    屆滿時，返還借用物。未定期限者，應於依借貸之目的使用
    完畢時返還之。但經過相當時期，可推定借用人已使用完畢
    者，貸與人亦得為返還之請求」，原告僅可於借貸目的已達
    ，或可推定借用人即被告已使用完畢時，方得請求被告返還
    占用之系爭土地。基此，因原告主張與被告間就系爭建物坐
    落系爭土地一事，乃源於使用借貸關係，可見被告搭建系爭
    建物一事，起始並非無權占用且具有使用借貸之目的，惟無
    任何證據可推認被告借用系爭土地搭建系爭建物已達目的而
    使用完畢，揆諸前揭說明，即難謂符合上開有關使用借貸契
    約終止並請求返還之規定至明。
　⑵承上，原告自承係因「使用借貸關係」而將系爭土地借予被
    告搭建系爭建物，且如上判斷，此一使用借貸關係應有一定
    之借貸目的，依系爭建物占用及使用狀態而言，尚難謂使用
    借貸目的已達，亦無從推定使用人即被告已使用借貸完畢，
    難認使用借貸關係業已終止。此外，以被告抗辯係因買賣關
    係而經原告同意其搭建系爭建物之情形而言，至少應可認定
    於買賣契約履約完成(辦理所有權移轉登記、交付款項)、點
    交「前」，被告已取得原告同意先行使用系爭土地，兩造間
    於此階段同上開論證基礎，堪可解為成立「使用借貸契約關
    係」，並可推定兩造間使用借貸之目的係為將來買賣契約之
    履行，且以被告登記取得所有權作為使用借貸契約之解除條
    件，或兩造約定以履約完畢或買賣契約解消為終止使用借貸
    關係之要件，如買賣契約並未履行或未經解除或終止，即難
    謂使用借貸關係之目的已達，原告尚不得逕自終止使用借貸
    契約關係並請求返還系爭土地。因此，被告在系爭土地上搭
    建系爭建物，不論依原告上開自承或被告所抗辯之理由，均
    堪可推定被告占用系爭土地有「使用借貸契約」之法律上原
    因存在，具有正當占有權源，則原告依民法第767條第1項前
    、中段規定主張被告無權占用系爭土地，請求被告拆除系爭
    建物及返還占用之土地，於法即有未合，不應准許。
　㈡原告請求被告給付相當於租金之不當得利金額部分：
　1.按無法律上之原因而受利益，致他人受損害者，應返還其利
    益；不當得利之受領人，除返還其所受之利益外，如本於該
    利益更有所取得者，並應返還。但依其利益之性質或其他情
    形不能返還者，應償還其價額，民法第179條前段、第181條
    分別定有明文，是依不當得利之法則請求返還不當得利，以
    無法律上之原因而受利益，致他人受有損害為其要件。
　2.查被告在系爭土地上搭建系爭建物，依上開判斷之結果，乃
    基於使用借貸關係，並非無權占用，自無所謂無法律上原因
    占用系爭土地而受有利益，並致原告受有損害之情形，尚不
    符合不當得利請求之要件。是原告主張被告無權占用系爭土
    地搭建系爭建物，依不當得利法律關係請求被告按月給付占
    用期間相當於租金之不當得利金額(每月)1,343元，亦非適
    法，應予駁回。　
六、綜上所述，被告非無法律上原因占用系爭土地搭建系爭建物
    ，原告依民法第767條第1項前、中段及第179條規定，請求
    ：㈠被告應將坐落系爭土地上，如附圖編號A所示面積134.28
    平方公尺之系爭建物拆除騰空，並返還土地與原告。㈡被告
    應自起訴狀繕本送達翌日起至返還第1項占用之土地之日止
    ，按月給付原告1,343元，為無理由，均應駁回。又原告之
    訴既無理由，其假執行之聲請即失所依附，應併予駁回之。
七、訴訟費用負擔之依據：民事訴訟法第78條。　　　
中　　華　　民　　國　　110 　年　　1 　　月　　20　　日
                  民事第五庭  法  官　林勳煜  
上列正本證明與原本無異。
如不服本判決，應於判決送達後20日內，向本院提出上訴狀並表
明上訴理由，如於本判決宣示後送達前提起上訴者，應於判決送
達後20日內補提上訴理由書（須附繕本）。
如委任律師提起上訴者，應一併繳納上訴審裁判費。
中　　華　　民　　國　　110 　年　　1 　　月　　21　　日
                              書記官  朱烈稽